臺灣臺北地方法院刑事判決
110年度審訴字第132號
公  訴  人  臺灣臺北地方檢察署檢察官
被      告  李奕晅




上列被告因詐欺等案件，經檢察官提起公訴（110年度偵字第227
號、第1296號），本院判決如下：
    主  文
甲○○犯三人以上共同詐欺取財罪，累犯，處有期徒刑壹年壹月
。未扣案之犯罪所得新臺幣壹仟元沒收，於全部或一部不能沒收
或不宜執行沒收時，追徵其價額。
其餘被訴部分無罪。　
    事  實
一、甲○○明知真實姓名年籍不詳、綽號「牛奶」、「橫財神陳國
    生」之人係詐欺集團成員，仍於民國109年9月下旬起為該詐
    欺集團從事領取人頭帳戶資料工作(俗稱「取簿手」)，而與
    「牛奶」、「橫財神陳國生」所屬詐欺集團共同意圖為自己
    不法之所有，基於三人以上詐欺取財之犯意聯絡，先由該詐
    欺集團某不詳成員於109年10月5日某時許，透過LINE通訊軟
    體以「希希」之暱稱向少年李○琪佯稱：提供名下帳戶即可
    獲得報酬云云，致少年李○琪誤信為真，而依指示於同日21
    時6分許，在7-11便利商店三星門市(址設宜蘭縣○○鄉○○路0
    段000號)，將其申設使用之中華郵政帳號000-000000
　　00000000號帳戶之提款卡，以店對店、寄送包裹方式寄至7-
    11便利商店敦頂門市(址設臺北市○○區○○○路0段000巷0號）
    ，甲○○再依「牛奶」指示，於109年10月7日18時41分許，前
    往上開7-11便利商店取件，並依指示將包裏交予「牛奶」、
    「橫財神陳國生」所屬詐欺集團使用。
二、案經少年李○琪訴由臺北市政府警察局大安分局報請臺灣臺
    北地方檢察署（下稱臺北地檢署）檢察官偵查起訴。
    理  由
甲、有罪部分
壹、證據能力
一、按被告以外之人於審判外之陳述，雖不符刑事訴訟法第159
    條之1至第159條之4之規定，然經當事人於審判程序同意作
    為證據，法院審酌該言詞陳述或書面陳述作成時之情況，認
    為適當者，亦得為證據；當事人、代理人或辯護人於法院調
    查證據時，知有刑事訴訟法第159條第1項不得為證據之情形
    ，而未於言詞辯論終結前聲明異議者，視為有前項之同意，
    同法第159條之5定有明文。本判決所引用被告以外之人於審
    判外之陳述，雖屬傳聞證據，然檢察官、被告經本院提示相
    關卷證，而迄至言詞辯論終結前均未聲明異議（見本院卷第
    267-272頁），本院審酌上開被告以外之人於審判外陳述作
    成時之情況，並無不能自由陳述之情形，亦未有違法、不當
    或其他瑕疵，且與待證事實具有關連性，以之作為證據應屬
    適當，認均有證據能力。
二、其餘本判決所引之非供述證據，並無證據證明係公務員違背
    法定程序所取得，亦無顯有不可信之情況，且經本院於審理
    期日提示予被告辨識而為合法調查，依刑事訴訟法第158條
    之4反面規定，應認均有證據能力。　　
貳、實體部分
一、上開事實，業據被告甲○○於警詢、偵查及本院準備程序中及
    審理時均坦承不諱（見臺北地檢署110年度偵字第227卷【下
    稱偵227卷】第9-18頁、第113-116頁、第123-124頁，臺北
    地檢署110年度偵字第1296卷【下稱偵1296卷】第9-14頁、
    第71-74頁、第81-82頁，本院卷第73-77頁、第171-173頁、
    第267-274頁），復據證人即告訴人少年李○琪於警詢時證述
    （見偵227卷第27-31頁）詳實，另有內政部警政署反詐騙諮
    詢專線紀錄表（見偵227卷第125-126頁）、宜蘭縣政府警察
    局三星分局三星派出所受理刑事案件報案三聯單（見偵227
    卷第127頁）、少年李○琪與詐欺集團成員「希希」line通訊
    軟體對話紀錄截圖（見偵227卷第43-87頁）、7-11便利商店
    敦頂門市現場監視器錄影畫面翻拍照片（見偵227卷第35頁
    ）、包裹貨態查詢系統資料（見偵227卷第33頁）、告訴人
    李○琪寄貨給對方之存聯（見偵227卷第91頁、第128頁）、
    臺北市政府警察局大安分局110年2月2日北市警安分刑字第1
    103003899號函暨所附移送偵辦資料（見本院卷第29-67頁）
    等件在卷可參，足證被告之任意性自白核與事實相符，堪以
    採信。綜上，本件事證明確，被告犯行堪以認定，應依法論
    科。
二、論罪科刑
(一)核被告所為，係犯刑法第339條之4第1項第2款之三人以上共
    同詐欺取財罪。被告與綽號「牛奶」、「橫財神陳國生」等
    人及所屬詐欺集團成員間，就上開犯行，有犯意聯絡及行為
    分擔，為共同正犯。
(二)被告前因幫助詐欺案件，經臺灣新北地方法院以106年度簡
    字第1340號判決判處有期徒刑2月確定，於106年6月14日易
    科罰金執行完畢等情，有其臺灣高等法院被告前案紀錄表在
    卷可按，其於5年以內故意再犯本件最重本刑為有期徒刑以
    上之罪，為累犯，本院依司法院釋字第775號解釋意旨，審
    酌被告構成累犯之前案為提供行動電話門號SIM卡給詐欺集
    團使用之幫助詐欺案件，而本案被告則進而參與詐欺集團擔
    任取簿手，其犯罪手法、侵害法益程度更重於前案，足見被
    告未從前案刑罰執行中記取教訓而有悔悟，有立法意旨所指
    特別惡性及刑罰反應力薄弱之情，故裁量依刑法第47條第1
    項之規定加重其本刑。
(三)爰審酌被告不思循正當途徑獲取所需，貪圖不法利益，參與
　　詐欺集團擔任收取人頭帳戶之取簿手，所為非是，應予非難
　　，惟念其僅為集團取簿手，並非該詐欺集團主要核心成員，
    復考量其始終自白犯罪，且配合員警查緝上游，犯後態度尚
    可，暨其犯罪之動機、手段、告訴人所受損失，及被告自述
    高中畢業之智識程度、入監前打零工，月收入不穩定，需撫
    養阿公阿媽之家庭經濟狀況（見本院卷第273頁）等一切情
    狀，量處如主文所示之刑，以示懲戒。
三、按犯罪所得屬於犯罪行為人者，沒收之，於全部或一部不能
    沒收或不宜執行沒收時，追徵其價額，刑法第38條之1第1項
    前段、第3項定有明文。另共同犯罪行為人之組織分工及不
    法所得，未必相同，彼此間犯罪所得之分配懸殊，其分配較
    少甚或未受分配之人，如仍應就全部犯罪所得負連帶沒收之
    責，超過其個人所得之剝奪，無異代替其他犯罪參與者承擔
    刑罰，顯失公平，因共犯連帶沒收與罪刑相當原則相齟齬，
    故共同犯罪，所得之物之沒收，應就各人分得之數為之，亦
    即沒收或追徵應就各人所實際分得者為之（最高法院104年
    第13次及第14次刑庭會議決議(一)意旨參照）。查本案被告
    於警詢時供稱：擔任詐欺集團取簿手期間共拿到新臺幣（下
    同）1萬元左右薪資，領1件包裹可以拿1,000元等語（見偵2
    27卷第13頁），是被告就本案之犯罪所得為1,000元，應依
    前開規定宣告沒收，並於全部或一部不能沒收或不宜執行沒
    收時，追徵其價額。
四、不另為無罪之諭知
(一)公訴意旨另以被告所為尚構成洗錢防制法第15條第1項第2款
    之特殊洗錢罪等語。
(二)洗錢防制法於105年12月28日修正公布，並於106年6月28日
    生效施行。鑑於不法金流未必可與特定犯罪進行連結，但依
    犯罪行為人取得該不法金流之方式，已明顯與洗錢防制規定
    相悖，有意規避洗錢防制規定，為落實洗錢防制，避免不法
    金流流動，對於規避洗錢防制規定而取得不明財產者，亦應
    處罰。故本次修正參考澳洲刑法立法例增訂「特殊洗錢罪」
　　，不以查有前置犯罪之情形為必要；但為兼顧罪刑明確性之
    要求，爰應合理限制適用範圍，而於本法第15條第1項規定
　　：「收受、持有或使用之財物或財產上利益，有下列情形之
    一，而無合理來源且與收入顯不相當者，處6月以上5年以下
    有期徒刑，得併科500萬元以下罰金：1.冒名或以假名向金
    融機構申請開立帳戶。2.以不正方法取得他人向金融機構申
    請開立之帳戶。3.規避第7條至第10條所定洗錢防制程序」
　　。其中第1項第2款所謂「以不正方法取得他人向金融機構申
    請開立之帳戶」之犯罪類型，係指行為人以不正方法取得他
    人向金融機構申請開立之帳戶後，用來收受、持有或使用財
    物或財產上利益，而該財物或財產上利益是無合理來源且與
    行為人之收入顯不相當；參以本條立法理由略以：「行為人
    雖未使用冒名或假名之方式為交易，然行為人以不正方法，
    例如：向無特殊信賴關係之他人租用、購買或施用詐術取得
    帳戶使用，製造金流斷點，妨礙金融秩序。此又以我國近年
    詐騙集團車手在臺以複製或收受包裹取得之提款卡大額提取
    詐騙款項案件為常見。況現今個人申請金融帳戶極為便利，
    行為人捨此而購買或租用帳戶，甚至詐取帳戶使用，顯具高
    度隱匿資產之動機，更助長洗錢犯罪發生，爰為第1項第2款
    規定」等語。可見以不正方法取得他人之金融機構帳戶使用
　　，藉由製造金流斷點（切斷資金與其來源行為之關連性）而
    隱匿可疑犯罪資產，固為本法增訂應予處罰之「特殊洗錢」
    犯罪類型（即通稱「人頭帳戶」之犯罪）。是由法條文義及
    立法說明，可知該罪之著手行為，應為行為人以該帳戶「收
    受、持有或使用之財物或財產上利益」為著手行為之實行，
    倘行為人僅以不正方法取得人頭帳戶，但尚未用以收受、持
    有或使用財物或財產利益，因無從判斷其後是否收受財物、
    財物是否無合理來源、與行為人收入顯不相當，自無法認定
    其有無構成該罪，自不成立特殊洗錢既遂或未遂罪。
(三)查本案被告與詐欺集團共犯固以不正方法取得告訴人即少年
    李○琪中華郵政之金融卡使用，然被告109年10月7日18時41
    分取得上開中華郵政帳戶金融卡時，依現有卷內證據資料，
    尚無法判斷有無不法金流進入帳戶，無從認該金融帳戶已用
    於收受、持有或使用財物或財產利益，依上開說明，被告所
    屬詐欺集團尚未著手特殊洗錢之要件，與條文所謂以不法方
    式取得他人金融帳戶後再為收受、持有後續犯罪行為並使犯
    罪所得合法化之要件不符，自難以洗錢防制法第15條第1項
    第2款之規定相繩。惟檢察官認此部分與前開經本院論罪科
    刑之加重詐欺取財罪間，有想像競合犯之裁判上一罪，爰不
    另為無罪之諭知，附此敘明。
乙、無罪部分
一、公訴意旨略以：被告與「牛奶」、「橫財神陳國生」及所屬
    詐欺集團成員，共同意圖為自己不法之所有，基於三人以上
    共同詐欺取財、特殊洗錢之犯意聯絡，先由該詐欺集團之不
    詳成員於109年10月5日17時許，透過LINE通訊軟體以「希希
    」之暱稱向告訴人乙○○佯稱：須先提供名下帳戶，才可辦理
    借款云云，致告訴人乙○○誤信為真，依指示於同日23時38分
    許，在7-11便利商店鎮揚門市(址設臺中市○○區○○路000號)
    ，將所申用之中華郵局帳號000-00000000000000號帳戶之存
    摺及提款卡寄送至7-11便利商店統家門市(址設臺北市○○區○
    ○○路0段000巷00弄0號）。被告再依「牛奶」之指示，於109
    年10月7日18時19分許，前往上開便利商店取件，並依指示
    將所取得之包裏交予「牛奶」、「橫財神陳國生」所屬詐欺
    集團使用。因認被告所為涉犯刑法第339條之4第1項第2款之
    3人以上共同詐欺取財、洗錢防制法第15條第1項第2款之特
    殊洗錢罪嫌。
二、按犯罪事實應依證據認定之，無證據不得認定犯罪事實，不
    能證明被告犯罪者，應諭知無罪之判決，刑事訴訟法第154
    條第2項、第301條第1項分別定有明文。而所謂認定犯罪事
    實之證據，係指足以認定被告確有犯罪行為之積極證據而言
　　，該項證據自須適合於被告犯罪事實之認定，始得採為斷罪
    資料。且刑事訴訟上證明之資料，無論其為直接或間接證據
　　，均須達於通常一般之人均不致有所懷疑，而得確信其為真
    實之程度，始得據為有罪之認定，若其關於被告是否犯罪之
    證明未能達此程度，而有合理懷疑之存在，致使無從形成有
    罪之確信，根據「罪證有疑、利於被告」之證據法則，即不
    得遽為不利被告之認定(最高法院53年台上字第656號、29年
    上字第3105號、76年台上字第4986號判例意旨參照)。
三、公訴人認被告涉犯上揭罪嫌，無非係以被告於警詢及偵查中
    之供述、證人即告訴人乙○○於警詢時指述、內政部警政署反
    詐騙諮詢專線紀錄表、臺中市警察局清水分局明秀派出所受
    理各類案件紀錄表暨受理刑事案件報案三聯單、line通訊軟
    體對話紀錄截圖、現場監視器錄影畫面翻拍照片、包裹貨態
    查詢系統資料等證據為依據。
四、惟查：
(一)被告有於109年10月7日18時19分許，至統一超商統家門市領
    取裝有告訴人乙○○中華郵政帳戶存摺及提款卡之包裹，並將
    之交予所屬詐欺集團使用等事實，為被告所承認，並有7-11
    便利商店統豪門市之現場監視器錄影畫面翻拍照片、包裹貨
    態查詢系統資料為證，此部分事實固堪認為真。
(二)然告訴人乙○○係因出租1個帳戶可獲取每日1,000元報酬之動
    機，而交付上開中華郵政帳戶存摺、金融卡，其有幫助詐欺
    取財及幫助洗錢之不確定故意而該當於幫助洗錢之犯行，業
    經臺灣臺中地方法院以110年度易字第1075號刑事判決判處
    有期徒刑3月、併科罰金1萬元在案，此有該院110年度易字
    第1075號刑事判決1份附卷可佐（見本院卷第241-259頁），
    告訴人乙○○既對其中華郵政帳戶即可能遭到不法使用有所預
    見而容認結果發生，已難認其係受詐欺集團施用詐術所騙之
    「被害人」，即不得令被告擔負加重詐欺取財罪責，且告訴
    人乙○○上開中華郵政存摺、金融卡既非被告及所屬詐欺集團
    以不正方法取得，亦與洗錢防制法第15條第1項第2款構成要
    件有間，是公訴意旨即無所據。
(三)檢察官雖聲請傳喚告訴人乙○○到庭為證，然告訴人乙○○
　　基於幫助詐欺、幫助洗錢之未必故意而提供帳戶之事實，業
    經起訴及判決在案，本案即無再次傳喚告訴人乙○○之調查必
    要，一併敘明。
五、綜上所述，檢察官所舉直接及間接證據，無從令本院確信被
    告確有前述公訴意旨之犯行，依「罪證有疑、利於被告」之
    證據法則，應為被告有利之認定。被告之犯行既屬不能證明
　　，揆諸前揭判例意旨及說明，自應為被告無罪之諭知。
據上論斷，應依刑事訴訟法第299條第1項前段、第301條第1項，
刑法第28條、第339條之4第1項第2款、第47條第1項、第38條之1
第1項、第3項，刑法施行法第1條之1第1項，判決如主文。
本案經檢察官陳建宏提起公訴，檢察官謝雨青到庭執行職務。
中　　華　　民　　國　　111 　年　　2 　　月　　22　　日
　　　      　　刑事第二十二庭審判長法　官　莊書雯    
　　　　　　　　　                  法  官　葉詩佳      
　　　　　　　　　                  法  官　廖棣儀    
上正本證明與原本無異。 
如不服本判決應於收受送達後20日內向本院提出上訴書狀，並應
敘述具體理由；其未敘述上訴理由者，應於上訴期間屆滿後20日
內向本院補提理由書（均須按他造當事人之人數附繕本）「切勿
逕送上級法院」。告訴人或被害人如對於本判決不服者，應具備
理由請求檢察官上訴，其上訴期間之計算係以檢察官收受判決正
本之日期為準。 因疫情而遲誤不變期間，得向法院聲請回復原
狀。
                                    書記官　林志忠　 
中　　華　　民　　國　　111 　年　　2 　　月　　22　　日
附錄本案所犯法條全文：
中華民國刑法第339條之4
犯第339條詐欺罪而有下列情形之一者，處1年以上7年以下有期
徒刑，得併科1百萬元以下罰金：
一、冒用政府機關或公務員名義犯之。
二、三人以上共同犯之。
三、以廣播電視、電子通訊、網際網路或其他媒體等傳播工具，
    對公眾散布而犯之。
前項之未遂犯罰之。